【裁判字號】    97,苗小,361
【裁判日期】    970819
【裁判案由】    清償借款
【裁判全文】
臺灣苗栗地方法院民事小額判決         97年度苗小字第361號
原      告  台灣銀行股份有限公司
法定代理人  己○○
訴訟代理人  甲○○
複  代理人  丁○○
被      告  戊○○
            乙○○
                        號
            丙○○
上列當事人間請求清償借款事件，本院於民國97年8 月12日言詞
辯論終結，判決如下：
    主  文
被告丙○○應在繼承黃明順遺產之範圍內，與被告乙○○、戊○○連帶給付原告新臺幣貳萬參仟伍佰參拾元，及自民國九十二年
七月一日起至清償日止，按年息百分之六點七六五計算之利息，
暨自民國九十二年八月二日起至清償日止，逾期在六個月以內者
，按上開利率百分之十，逾期超過六個月者，按上開利率百分之
二十計算之違約金。
訴訟費用新臺幣壹仟元由被告連帶負擔。
本判決得假執行。
    事實及理由
壹、程序方面
一、被告乙○○、丙○○經合法通知，未於最後言詞辯論期日到
    場，核均無民事訴訟法第386 條各款所列情形，爰依原告之
    聲請，由其一造辯論而為判決。
二、按訴狀送達後，原告不得將原訴變更或追加他訴。但擴張或
    減縮應受判決事項之聲明者，不在此限，民事訴訟法第255
    條第1 項第3 款定有明文。查原告起訴時訴之聲明第一項原
    為：「被告應連帶給付原告新臺幣（下同）24,530元，及自
    民國92年7 月1 日起至清償日止，按年息百分之6.765 計算
    之利息，暨自92年8 月2 日起至清償日止，逾期在6 個月以
    內者，按上開利率百分之10，逾期超過6 個月者，按上開利
    率百分之20計算之違約金。」嗣於97年8 月12日當庭變更為
    ：「被告丙○○應在繼承黃明順遺產之範圍內，與被告乙○○、戊○○連帶給付原告23,530元，及自92年7 月1 日起至
    清償日止，按年息百分之6.765 計算之利息，暨自92年8 月
    2 日起至清償日止，逾期在6 個月以內者，按上開利率百分
    之10，逾期超過6 個月者，按上開利率百分之20計算之違約
    金。」核屬縮減應受判決事項之聲明，揆諸前揭規定，原告
    所為上開訴之變更，於法即無不合，應予准許。
貳、實體方面
一、原告主張：(一)訴外人黃玉嬌於89年間邀訴外人黃明順為連帶
    保證人，與原告訂立就學貸款契約，向原告借款24,530 元
    ，約定本金自最後教育階段學業完成或服完兵役後滿1 年之
    日起，依年金法按月平均攤還本息，利息按原告當時之基本
    放款利率加年息0.5%即年息6.765%（92年7 月1 日基本放款
    利率為6.265%）計算。倘債務人不依約償還本金時，債務即
    視為全部到期，並就遲延還本付息部分，加計逾期在6 個月
    以內者，按上開利率百分之10，逾期超過6 個月者，按上開
    利率百分之20計算之違約金。詎主債務人黃玉嬌自91年7 月
    1 日起即未依約清償，依約喪失期限利益，迄今尚欠23,530
     元 及利息、違約金未清償。(二)被告鍾明玉、乙○○、丙○○為連帶保證人即訴外人黃明順（於91年10月26日死亡）之
    法定繼承人。被告戊○○聲明拋棄繼承已被本院駁回，被告
    乙○○、丙○○於黃明順死亡時，均未於法定期間內聲明拋
    棄繼承或限定繼承。又被告丙○○於黃明順死亡時，為限制
    行為能力人，惟被告丙○○應舉證其負連帶保證責任有顯失
    公平之情事，始得依民法繼承編施行法之規定，主張於繼承
    遺產範圍內負有限責任。故被告依法應負連帶保證責任，爰
    依消費借貸、連帶保證及繼承之法律關係提起本訴。並聲明
    ：如主文第1 項所示。
二、被告方面：(一)被告乙○○、丙○○稱其父親即訴外人黃明順
    已去世6 年，伊等不知道黃明順有擔任借款人黃玉嬌之連帶
    保證人向原告借款，伊等和黃玉嬌的工作均不穩定，原告請
    求之款項無法立即償還。且被告丙○○於黃明順死亡時，為
    限制行為能力人，依97年5 月7 日修正公布之民法繼承編施
    行法第1 條之2 規定，應以所得遺產為限負清償責任。(二)被
    告戊○○則以：伊與黃明順結婚後未育有子女，借款人黃玉
    嬌及被告乙○○、丙○○為黃明順與前妻之子女。此筆助學
    貸款係黃明順與伊結婚前，擔任黃玉嬌之連帶保證人所借，
    應由黃明順之3 名子女償還，伊無繼承黃明順之任何財產，
    不應令伊負擔連帶責任等語置辯。並聲明：駁回原告之訴。
三、得心證之理由
  (一)按借用人應於約定期限內返還與借用物種類、品質、數量相
    同之物，民法第478 條前段定有明文。又稱保證者謂當事人
    約定一方於他方之債務人不履行債務時，由其代負履行責任
    之契約；數人負同一債務，明示對於債權人各負全部給付之
    責任者，為連帶債務；連帶債務之債權人得對於債務人中之
    一人或數人或其全體，同時或先後請求全部或一部之給付，
    民法第739 條、第272 條第1 項、第273 條第1 項分別定有
    明文。繼承人對於被繼承人之債務，負連帶責任，民法第11
    53條復有明文。
  (二)查原告主張訴外人黃玉嬌邀訴外人黃明順為連帶保證人，與
    原告訂立就學貸款契約，向原告借款24,530元。主債務人黃
    玉嬌到期未還款，迄今尚欠本金23,530元。連帶債務人黃明
    順已於91年10月26日死亡，被告戊○○、乙○○、丙○○為
    黃明順之法定繼承人，自應負連帶責任等情，業據原告提出
    與所述相符之放款借據（就學貸款專用）、基本放款利率表
    、戶籍謄本等件為證（見本院卷第19至24頁），復為被告所
    不爭執。次查被告乙○○、丙○○無聲請拋棄繼承或限定繼
    承，經本院依職權查明無訛，有本院民事查詢單在卷可佐（
    見本院卷第9 頁）。被告戊○○聲請拋棄繼承事件，業經本
    院駁回在案，亦經本院依職權調閱本院97年度繼字第95號卷
    查明屬實，自堪信原告之主張為真實。被告戊○○為訴外人
    黃明順之繼承人，依法繼承黃明順之債務，被告戊○○稱此
    筆借款係黃明順與其結婚前所借，不應令其負連帶責任等語
    ，委無可取。
  (三)次按繼承在民法繼承編中華民國96年12月14日修正施行前開
    始，繼承人於繼承開始時為無行為能力人或限制行為能力人
    ，未能於修正施行前之法定期間為限定或拋棄繼承，由其繼
    續履行繼承債務顯失公平者，於修正施行後，得以所得遺產
    為限，負清償責任，民法繼承編施行法第1 條之1 第2 項定
    有明文。查被告丙○○為74年1 月17日出生，有戶籍謄本在
    卷可稽，而黃明順係於91年10月26日死亡，則被告丙○○雖
    為黃明順之繼承人，然於黃明順死亡時年僅17歲，為限制行
    為能力人，被告丙○○未向法院聲明限定繼承，業如前述，
    而上開借款被告丙○○未曾支用1 節，原告亦不爭執，本院
    認由被告丙○○就本件債務負連帶責任顯失公平，應有繼承
    編施行法第1 條之1 第2 項之適用，是原告請求被告丙○○
    在繼承黃明順遺產範圍內，就被繼承人黃明順之債務，負清
    償責任，核屬有據。
四、綜上，原告依據消費借貸契約、連帶保證及繼承之法律關係
    ，請求被告被告丙○○應在繼承黃明順遺產之範圍內，與被
    告乙○○、戊○○應連帶給付如主文第1 項所示之金額、利
    息及違約金，為有理由，應予准許。
五、本件係關於財產權之訴訟其標的金額在500,000 元以下之簡
    易訴訟程序，本院為被告敗訴之判決，應依民事訴訟法第38
    9 條第1 項第3 款規定，依職權宣告假執行。
六、據上論結，本件原告之訴為有理由，依民事訴訟法第436 條
    第2 項、第385 條第1 項前段、第85條第2 項、第87條第1
    項、第389 條第1 項第3 款，判決如主文。
中    華    民    國    97    年    8     月    19    日
              苗栗簡易庭法  官  吳國聖
以上正本係照原本作成。
如不服本判決，應於判決送達後20日內，以判決違背法令為理由
，向本院提出上訴狀並表明上訴理由，及須按他造當事人之人數
附繕本。上訴理由應表明：
  一、原判決所違背之法令及其具體內容，
  二、依訴訟資料可認為原判決有違背法令之具體事實。
如未表明上訴理由者，應於上訴後20日內向本院提出上訴理由。
當事人如對本件訴訟內容有所疑義，得聲請閱卷。
                        書記官  葉俊宏
中    華    民    國    97    年    8     月    19    日


司法院資訊處製作；財團法人民間司法改革基金會備份。
